臺灣高等法院刑事判決　　　　　　　　　　　　　九十二年度上訴字第四一九九號
　　上　訴　人
　　即　被　告　丙○○
　　選任辯護人　張瑞釗律師
右上訴人因偽造有價證券等案件，不服臺灣板橋地方法院九十一年度訴字第一六四七
號，中華民國九十二年九月三十日第一審判決（起訴案號：臺灣板橋地方法院檢察署
九十一年度偵字第一○二七○號、第一０二七一號），提起上訴，本院判決如左：
    主  文
上訴駁回。
    事  實
一、丙○○於民國九十年十一月間，因積欠大筆賭債，透過友人謝立民介紹，向土地
    代書甲○○借貸現金，甲○○於交付約新台幣（下同）三十萬元後，要求丙○○
    另提供不動產供設定抵押，始願再給付其他借款。丙○○即起意以母親乙○○所
    有坐落台北縣板橋市○○段第六三一地號，面積二四八一．七九平方公尺，應有
    部分三一八六之八四０之土地（下稱本件土地），供作借款擔保。嗣於九十年十
    一月下旬某日，丙○○即意圖為自己不法之所有，利用乙○○外出機會，前往台
    北縣三重市○○路○段一二四號乙○○住處內，利用不知情鎖匠開啟上鎖之抽屜
    ，竊取乙○○置於抽屜內之印鑑章一枚，及本件土地所有權狀一紙；及竊取另一
    未上鎖抽屜內之乙○○
    寶珍印鑑章、所有權狀及
    日，持乙○○之
    戶政事務所」，在附表（一）所示「委任書」上，偽造「乙○○」簽名一枚、盜
    蓋印文二枚；在附表（二）所示「印鑑證明登記申請書」上，盜蓋「乙○○」印
    文二枚，而接續（原審誤載為連續）偽造「委任書」、「印鑑證明登記申請書」
    各一件，並將該不實之文書持向台北縣三重市第一戶政事務所承辦公務員申請乙○○之印鑑證明書，使不知情之承辦公務人員將該不實事項登載在職務上所掌之
    申請印鑑證明書列管簿冊之公文書上，並核發丙○○戶印證字第００一四七四四
    號「乙○○」印鑑證明書三份，足以生損害於乙○○及台北縣三重市第一戶政事
    務所對印鑑登記資料管理之正確性。
二、丙○○取得上開印鑑證明書後，即於九十年十二月十九日，在台北縣樹林市○○
    街四十六號，於附表（三）所示之「土地登記申請書」上，偽造「乙○○」簽名
    一枚，盜蓋印文一枚；在附表（四）所示「土地抵押權設定契約書」上，偽造簽
    名一枚、盜蓋印文三枚，而偽造「土地登記申請書」、「抵押權設定契約書」各
    一件，並於同日前往台北縣板橋市○○路一號「台北縣板橋地政事務所」，持附
    表（三）、（四）偽造之私文書及印鑑證明書，向台北縣板橋地政事務所辦理本
    件土地設定本金最高限額三百萬元之抵押權予甲○○所指定之金主「張秀蘭」，
    使不知情之承辦公務人員於九十年十二月二十一日將該不實事項登載於職務上所
    掌管之土地登記簿公文書上，並製發設定義務人為乙○○、權利人為張秀蘭等內
    容不實之「他項權利證明書」，足以生損害於乙○○、張秀蘭，及地政機關對於
    土地登記資料管理之正確性。丙○○取得上開「他項權利證明書」後，即持交甲○○，以取信於甲○○。丙○○復意圖供行使之用，於九十年十二月二十九日，
    在台北縣樹林市○○街四十六號，以自己及冒用乙○○名義，偽造乙○○之簽名
    一枚、盜蓋印文四枚，簽發票號ＴＨ0000000號、發票日九十年十二月十
    九日、面額一百七十萬元之本票一張，持以交付甲○○，使甲○○陷於錯誤，而
    如數出借丙○○款項。嗣因丙○○屆期未清償借款，甲○○前往乙○○住處催討
    ，始查悉上情。丙○○發現事跡敗露，即於有偵查犯罪權限之司法機關尚未發覺
    本件犯罪前即九十一年四月三日，具狀向台灣板橋地方法院檢察署檢察官自首，
    並接受裁判。
三、案經丙○○向台灣板橋地方法院檢察署檢察官自首，及乙○○訴請台灣板橋地方
    法院檢察署檢察官偵查起訴。
    理  由
一、右揭事實，業據被告即上訴人丙○○於偵查、原審坦承不諱，核與被害人乙○○
    、甲○○指訴情節相符，復有被害人乙○○之
    不實之委任書、印鑑證明登記申請書、印鑑證明書、土地登記申請書、土地抵押
    權設定契約書、土地登記簿謄本、他項權利證明書、本票影本各一紙在卷可稽。
    事證明確，被告犯行堪以認定。
二、被告於本院準備程序中供稱：係甲○○授意以竊取母親乙○○房地所有權狀及身
    分證件設定抵押權，甲○○並無陷於錯誤等語。惟甲○○於本院審理時明確否認
    曾示意被告以行竊乙○○權狀用來抵押借款，卷內亦無證據足認甲○○有共同參
    與
    本件犯行，被告此部分所稱，要屬無法證明，併此敘明。
三、查被告竊取被害人乙○○所有之印鑑章、土地所有權狀、
    名義之委任書、印鑑證明登記申請書，持向戶政機關申請乙○○之印鑑證書，使
    承辦公務人員將該不實事項登載於職務上所掌之公文書上，並核發被告「乙○○
    」名義之印鑑證明書。被告於取得該印鑑證明書後，復偽造乙○○名義之土地登
    記申請書」、「土地抵押權設定契約書」，一併持向地政機關辦理本件土地設定
    本金最高限額三百萬元之抵押權予「張秀蘭」，使不知情之承辦公務人員將該不
    實事項登載於職務上所掌管之土地登記簿上，並核發被告義務人為乙○○、權利
    人為張秀蘭等內容不實之「他項權利證明書」。被告又意圖供行使之用，偽造乙○○名義之本票一紙，連同他項權利證明書先後持交被害人甲○○，使甲○○陷
    於錯誤，如數出借被告款項，自足以生損害於戶政機關、地政機關及被害人乙○○、甲○○，核被告所為，係犯刑法第二百十六條、第二百十條之行使偽造私文
    書罪，刑法第二百十六條、第二百十四條之行使明知不實之事項而使公務員登載
    不實公文書之罪、刑法第二百零一條第一項之偽造有價證券罪。被告於本票上及
    附表所示之私文書上偽造印文、署押之行為，分別為偽造有價證券、偽造私文書
    之部分行為，不另論罪。再被告偽造文書、使公務員登載不實公文書後復持以行
    使，偽造之低度行為應為行使之高度行為所吸收，應論以行使偽造私文書、行使
    明知不實之事項而使公務員登載不實公文書之罪。又被告偽造有價證券後持以行
    使，行使之輕度行為應為偽造之重度行為所吸收，逕論以偽造之罪。公訴人於起
    訴書證據並所犯法條欄中雖僅記載刑法第二百十四條、未載同法第二百十六條，
    然於起訴書犯罪事實欄中已載明「被告行使公務員所登載內容不實之「印鑑證明
    」、「他項權利證明書」等行為」，就「行使」上開文書之犯罪事實，自屬業經
    起訴，本院自得一併審理。又行使偽造有價證券以取得票面財物之行為，本質上
    即含有詐欺取財之性質，被告以偽造本票持向被害人甲○○借款，自不另論刑法
    第三百三十九條第一項之詐欺取財罪。被告先後多次行使偽造私文書、行使明知
    不實事項而使公務員登載不實公文書之犯行，均時間緊接，犯罪構成要件相同，
    顯係出於概括犯意為之，應依連續犯規定以一罪論，並加重其刑。另被告於九十
    年十一月二十九日，在三重市第一戶政事務所，偽造附表（一）所示「委任書」
    、附表（二）所示「印鑑證明登記申請書」，係接續為之，應屬接續犯。被告所
    犯行使明知不實事項而使公務員登載不實公文書罪、偽造有價證券罪間，有方法
    目的之牽連犯關係，應依刑法第五十五條規定，從一重論以偽造有價證券罪處斷
    。查被告於本案尚未為有偵查犯罪權限之司法機關發現前（被害人乙○○係於九
    十一年四月八日始具狀提出本件告訴），即於九十一年四月三日自行具狀向台灣
    板橋地方法院檢察署檢察官自首，並接受裁判，有自首書狀一紙在卷為憑（附於
    該署九十一年度他字第一四七三號卷內），應依刑法第六十二條前段規定，減輕
    其刑。
四、原審調查結果，適用刑法第二百零一條第一項、第二百十六條、第二百十條、第
    二百十四條、第五十五條、第六十二條前段、第二百零五條、第二百十九條，罰
    金罰鍰提高標準條例第一條前段，同時審酌被告犯罪之動機、目的、手段，所生
    危害，現尚未與被害人甲○○達成和解，犯罪後坦承犯行等一切情狀，量處有期
    徒刑一年八月，並就發票人乙○○、票號ＴＨ0000000號、發票日九十年
    十二月十九日、面額一百七十萬元之本票一張，雖已交付被害人甲○○收執，已
    非被告所有之物，然仍屬被告偽造之有價證券，應依刑法第二百零五條規定宣告
    沒收。至本票上另以「發票人丙○○」名義開具之本票部分，仍為有效票據，自
    毋庸宣告沒收。另附表所示之偽造私文書，雖已分別交付台北縣板橋市第一戶政
    事務所、台北縣板橋地政事務所收受，惟附表（一）委任書、（三）土地登記申
    請書、（四）土地抵押權設定契約書上偽造之「乙○○」簽名各一枚，均應依刑
    法第二百十九條規定宣告沒收（附表所示各偽造文書上「乙○○」印文，係被告
    持乙○○真正印章所盜蓋，故不為沒收之宣告），並就公訴意旨另以：被告為取
    得告訴人乙○○所有坐落台北縣板橋市○○段第六三一地號土地（面積二四八一
    ‧七九平方公尺，應有部分三一八六之八四０）所有權狀，供作向甲○○借款之
    擔保，竟意圖為自己不法之所有，於九十年十一月下旬某日，在台北縣三重市○○路○段一二四號被害人乙○○住處內，利用不知情之鎖匠開啟上鎖之抽屜，竊
    取內置乙○○印鑑章一枚，及本件土地所有權狀一件，同時竊取另一未上鎖抽屜
    內之乙○○
    查起訴，因認被告此部分犯有刑法第三百二十條第一項之竊盜罪一節，以按告訴
    乃論之罪，告訴人於第一審辯論終結前得撤回告訴；告訴經撤回者，應諭知不受
    理判決，刑事訴訟法第二百三十八條第一項、第三百零三條第三款分別定有明文
    。再於直系血親、配偶或同財共居親屬之間，犯本章（即竊盜罪）之罪者，得免
    除其刑。前項親屬或其他五親等內血親或三親等內姻親之間，犯本章之罪者，須
    告訴乃論，刑法第三百二十四條亦有明定。本件告訴人乙○○對被告提出竊盜告
    訴，起訴書認係觸犯刑法第三百二十條第一項之竊盜罪，惟告訴人乙○○與被告
    係母子關係，屬直系一親等血親，有法務部戶役政查詢資料及被告
    一紙在卷可稽。查告訴人乙○○於九十一年十一月二十一日原審調查時當庭撤回
    告訴，依上開說明，公訴人起訴被告此部分竊盜犯行，即應為不受理之判決，惟
    公訴人認被告此部分與上開論罪部分，有方法目的之牽連犯裁判上一罪關係，故
    不另為不受理之諭知。認事用法，核無違誤，量刑亦稱妥適。被告上訴，指摘原
    審量刑過重，為無理由，應予駁回。
據上論斷，應依刑事訴訟法第三百六十八條，判決如主文。
本案經檢察官邱美育到庭執行職務。
中　　　華　　　民　　　國　　九十三　　年　　　三　　　月　　 十八   　日
                              臺灣高等法院刑事第十四庭
                                  審判長法  官  陳  祐  輔
                                        法  官  洪  昌  宏
                                        法  官  陳  國  文
右正本證明與原本無異。
如不服本判決，應於收受送達後十日內向本院提出上訴書狀，其未敘述上訴之理由者
並得於提起上訴後十日內向本院補提理由書（均須按他造當事人之人數附繕本）。
                                        書記官  蔡  棟  樑
中　　　華　　　民　　　國　　九十三　　年　　　三　　　月　 　十八　 　日
附錄：本案論罪科刑法條全文
刑法第二百零一條第一項：
意圖供行使之用，而偽造、變造公債票、公司股票或其他有價證券者，處
三年以上十年以下有期徒刑，得併科三千元以下罰金。
行使偽造、變造之公債票、公司股票或其他有價證券，或意圖供行使之用
，而收集或交付於人者，處一年以上七年以下有期徒刑，得併科三千元以
下罰金。
刑法第二百十六條：
行使第二百十條至第二百十五條之文書者，依偽造、變造文書或登載不實事項或使登
載不實事項之規定處斷。
刑法第二百十條：
偽造、變造私文書，足以生損害於公眾或他人者，處五年以下有期徒刑。
刑法第二百十四條：
明知為不實之事項，而使公務員登載於職務上所掌之公文書，足以生損害於公眾或他
人者，處三年以下有期徒刑、拘役或五百元以下罰金。
附  表：
┌───┬────────────┬─────────┬────────┐
│編  號│  偽  造  之  文  書    │  偽  造  簽  名  │  盜  蓋  印  文│
├───┼────────────┼─────────┼────────┤
│  一、│  委任書                │  簽  名  壹  枚  │  印  文  貳  枚│
├───┼────────────┼─────────┼────────┤
│  二、│  印鑑證明登記申請書    │  無              │  印  文  貳  枚│
├───┼────────────┼─────────┼────────┤
│  三、│  土地登記申請書        │  簽  名  壹  枚  │  印  文  壹  枚│
├───┼────────────┼─────────┼────────┤
│  四、│  土地抵押權設定契約書  │  簽  名  壹  枚  │  印  文  參  枚│
└───┴────────────┴─────────┴────────┘
